最高法院刑事判決　　　　　　九十六年度台上字第三八一七號
上　訴　人　甲○○
上列上訴人因貪污案件，不服台灣高等法院花蓮分院中華民國九
十六年三月三十日第二審更審判決（九十五年度重上更(三)字第五
七號，起訴案號：台灣花蓮地方法院檢察署八十七年度偵字第二
二一０號），提起上訴，本院判決如下：
    主  文
原判決撤銷，發回台高等法院花蓮分院。
    理  由
本件原判決認定：上訴人甲○○原係花蓮縣鶴岡國民小學（下稱
鶴岡國小）校長；劉漢章（業經原法院前審判決免刑確定）係該
校代理總務主任，均為依據法令從事於公務之人。緣於民國八十
五年八月間，鶴岡國小經花蓮縣政府准予在核定預算金額新台幣
（下同）一百八十九萬五千七百三十四元範圍內，依規定辦理發
包該校「校園造景及步道工程」（下稱系爭工程）。上訴人與劉
漢章均明知系爭工程既依法定公開比價程序，即應遵守競標之原
則，不得以假比價之方式，使特定廠商獲得工程之承攬權。其二
人竟違反規定，共同基於意圖使擔任該校家長會長之李蓮貴及其
合夥人廖文賓取得承攬上開工程獲致利益之犯意聯絡，由上訴人
指示劉漢章私下通知李蓮貴及廖文賓，並為符形式，將招標公告
張貼於該校門口公告欄，照相存證後即行撕下，未實際公告周知
；又將該校致台灣區營造公會花蓮辦事處之公開比價通知文件，
任由廖文賓取走，而未依規定通知該營造公會，以此方法排除其
他廠商參與本件公開比價承包工程之機會，達到指定由李蓮貴、
廖文賓承包之結果。李蓮貴及廖文賓二人則借用義信營造有限公
司名義參與比價，並商請達勝土木包工業及俊吉營造有限公司同
意借牌陪標。嗣於八十五年九月二十日上午十時三十分許，由上
訴人主持開標，其明知有假比價之不法情事，未宣布廢標，仍由
李蓮貴及廖文賓借用之義信公司以一百八十九萬元得標，並於八
十五年九月二十三日簽訂承攬合約，而使實際承作之李蓮貴、廖
文賓獲得工程總價百分之三．三八（原判決事實欄誤載為三．八
三）之利潤，即六萬三千八百八十二元之不法利益等情。因而撤
銷第一審關於上訴人部分之科刑判決，改判論上訴人以共同依據
法令從事公務之人員，對於主管之事務，明知違背法令，直接圖
其他私人不法之利益，因而獲得利益罪，處有期徒刑伍年，並宣
告褫奪公權貳年。固非無見。
惟按：(一)、審理事實之法院，對於被告有利及不利之證據，應一
律注意，綜合全案證據資料，本於經驗法則以定其取捨，並將取
捨證據及得心證之理由，於判決書內詳予說明，倘僅援用有利於
被告之證據而為被告有利之認定，對於不利於被告之證據恝置不
論，難謂於法無違。經查原判決認定：上訴人使李蓮貴及廖文賓
獲得不法利益之金額為六萬三千八百八十二元等情部分，係以：
依照行政院公共工程委員會鑑定本件工程圖利廠商之利潤為百分
之三．三八，乘以工程總價之一百八十九萬元，圖利他人之金額
應為六萬三千八百八十二元等由，為其依據（見原判決第十二頁
第三至五行）。然依檢察官起訴意旨，係略稱：上訴人涉有不法
使李蓮貴及廖文賓實際承作系爭工程，朋分工程盈餘五十餘萬元
之利益等情云云。又依卷內資料，證人廖文賓於法務部調查局花
蓮縣調查站陳稱：系爭工程共獲利約五十餘萬元等語（見偵字第
二二一０號卷第八十三頁背面）；而廖文賓於上開調查站之陳述
具有證據能力，既為原判決所肯認（見原判決第三頁，理由壹、
一之(二)、(三)），乃原判決對於該證人前揭有關獲利金額，所為較
不利於上訴人之供詞，何以不足採信，並未加以說明；且就檢察
官起訴上訴人關於系爭工程尚圖利李蓮貴及廖文賓之其他四十餘
萬元（即超過原判決所認定之六萬三千八百八十二元）部分，何
以非屬不法利益？該部分應為如何之裁判？亦均未置一詞予以論
述，遽行判決，難謂適法。(二)、本件關於公訴意旨另指：上訴人
於八十六年間，知悉鶴岡國小將向花蓮縣政府報請核准施作安珀
颱風災害復建工程，乃私下指定李蓮貴、廖文賓承作，而在花蓮
縣政府尚未核准且該校尚未發包前，李蓮貴、廖文賓二人即先行
借牌陪標，並在八十六年十二月二十九日郵寄標單，但因花蓮縣
政府迄未核准該項工程，故尚未發包。因認上訴人此部分亦涉有
修正前貪污治罪條例第六條第一項第四款之圖利罪嫌云云部分。
原判決係以：此部分工程實際上尚未發包，係圖利未遂之行為，
惟修正後之貪污治罪條例第六條第一項第四款之圖利罪，業已刪
除處罰其未遂犯之規定，即屬「行為不罰」之情形，並以公訴意
旨認此部分與上開有罪部分具有裁判上一罪之連續犯關係等由，
資為其認此部分應不另諭知無罪之論據（見原判決第十五至十六
頁，理由貳之三、四）。惟按犯罪後之法律已廢止其刑罰者，應
諭知免訴之判決，刑事訴訟法第三百零二條第四款定有明文。原
判決既認上訴人行為後，貪污治罪條例關於處罰圖利未遂罪之規
定業經刪除，則應係犯罪後之法律已廢止其刑罰，而屬「免訴」
之問題，乃原判決竟為不另諭知「無罪」之說明，亦有判決適用
法則不當之違誤。(三)、有罪判決宣示之主文苟與所載之理由不相
一致，或其理由前後齟齬者，均屬判決理由矛盾之違背法令。原
判決於理由內說明：上訴人行為後，貪污治罪條例關於圖利罪之
處罰規定，先後於八十五年十月二十三日、九十年十一月七日修
正，經比較新舊法後，以上訴人行為時法即八十五年十月二十三
日修正前貪污治罪條例第六條第一項第四款之規定，較有利於上
訴人，因認應論上訴人以該款之「對於主管之事務直接圖利」罪
（見原判決第十三頁，理由壹、四之(一)、(三)）。然查原判決主文
欄竟依現行（即九十年十一月七日修正）之貪污治罪條例第六條
第一項第四款諭知上訴人「對於主管之事務，明知違背法令，直
接圖其他私人不法之利益，因而獲得利益」之罪名；復於據上論
斷欄記載此部分應適用之法條為「九十年十一月七日修正前貪污
治罪條例第六條第一項第四款」，顯然併有主文與理由、理由與
所載應適用之法條相互矛盾之違誤。以上或為上訴意旨所指摘，
或為本院得依職權調查之事項，應認原判決仍有撤銷發回之原因
。基於審判不可分原則，依公訴意旨認有裁判上一罪關係，而經
原審不另諭知無罪之其他部分，應一併發回。
據上論結，應依刑事訴訟法第三百九十七條、第四百零一條，判
決如主文。
中　　華　　民　　國　九十六　年　　七　　月　 十三 　日
                      最高法院刑事第五庭
                          審判長法官  林　增　福
                                法官  邵　燕　玲
                                法官  張　清　埤
                                法官  陳　世　雄
                                法官  蔡　國　在
      本件正本證明與原本無異
                                      書  記  官
中　　華　　民　　國　九十六　年　　七　　月　 十八 　日
                                                      Ｅ
